【裁判字號】    92,上易,34
【裁判日期】    920930
【裁判案由】    詐欺
【裁判全文】
臺灣高等法院刑事判決                              九十二年度上易字第三四號
    上  訴  人
    即 自訴 人  甲○○
    自訴代理人  王偉凡律師
    被      告  丙○○
右上訴人因詐欺案件，不服臺灣士林地方法院九十年度自字第二一二號，中華民國九
十一年十一月十四日第一審判決，提起上訴，本院判決如左：
    主  文
上訴駁回。
    理  由
一、自訴意旨略以：被告丙○○係自訴人陳吉雄之弟，竟意圖為自己不法之所有，於
    九十年六月中旬，向自訴人佯稱合夥投資奇貝企業有限公司（簡稱奇貝公司），
    總資本額（下同）一百萬元，約定雙方各出資一半即五十萬元，自訴人不疑有他
    ，即由自訴人甲○○在九十年七月十三日開立付款人為華南銀行泰山分行，支票
    號碼ＡＣ0000000號，面額五十萬元之支票交給被告。詎被告收受支票後
    ，於申辦奇貝公司時，竟只登記資本額為五十萬元，並將自訴人之出資登記為二
    十四萬二千五百元，而以被告作為負責人，且未出分文，竟占出資二十五萬七千
    五百元，自訴人發現後，屢次發函要求被告詳細說明，被告均置之不理，自訴人
    始知受騙，因認被告涉有詐欺罪嫌云云。
二、按犯罪事實應依證據認定，無證據不得推定其犯罪事實；不能證明被告犯罪者，
    應諭知無罪之判決，刑事訴訟法第一百五十四條、第三百零一條第一項分別定有
    明文。又按刑事訴訟法第一百六十一條已於九十一年二月八日修正公布，修正後
    同條第一項規定：檢察官就被告犯罪事實，應負舉證責任，並指出證明之方法。
    此項規定，於自訴程序同有適用。因此，自訴人對於其所自訴之被告犯罪事實，
    應負提出證據及說服之實質舉證責任。倘自訴人所提出之證據，不足為被告有罪
    之積極證明，或其闡明之證明方法，無從說服法官以形成被告有罪之心證，基於
    無罪推定之原則，自應為被告無罪判決之諭知，有最高法院九十一年度台上字第
    五五九七號判決意旨參照。
三、查自訴人認被告丙○○涉有詐欺罪嫌，無非是以自訴人甲○○之指訴謂：因為九
    十年六月中旬，我與我先生陳吉雄及被告及他太太四個人去觀音山一家土雞城吃
    飯，當天就有談到要一起做生意，當天說要作清潔劑與汽車，談到股東要用誰的
    名字，是要成立公司，要成立壹家公司，同時作清潔劑與汽車，我們認為是要以
    我大姐名義及我與陳吉雄及被告與他太太等五人為名義，但被告反對，當天只有
    說我們四個人當股東，另一人沒有確定，當天沒有談到資本額，有談到負責人，
    但負責人沒有決定由誰擔任，當天有談到公司要設在被告淡水的房子。我沒有直
    接與被告聯絡，都是由陳吉雄與被告談的，直到我交支票當天（七月十三日中午
    ）才有接觸。陳吉雄當天打我手機給我，要我開壹張支票回來，當時我人在新光
    人壽，當天陳吉雄說被告在家裡，要我開壹張伍拾萬支票，說是要投資公司用的
    ，我就開支票回來了，我開支票回來後，我是放在信封裡，先交給陳吉雄，陳吉
    雄再交給被告，被告主要就是要來拿支票的，我當天沒有與他們談事情，之後被
    告就走了。因為我也是股東，我與陳吉雄一起的，設立公司被告要出五十萬，我
    們出五十萬，陳吉雄說他沒錢，所以就把會標起來，用我的會款來支付這伍拾萬
    。當初被告出五十萬，我們出五十萬元，是陳吉雄告訴我的，陳吉雄說他與被告
    已經談好，資本額一百萬，各出五十萬，當時第五個股東尚未決定，直到送資料
    登記時，這件事情均是由陳吉雄與被告談，當時才臨時決定由被告的兒子當股東
    ，這些事情是後來陳吉雄回來才告訴我的。各出五十萬事情，是在交支票前沒幾
    天陳吉雄告訴我的。公司是要由被告經營，陳吉雄有掛職務或沒有均可。資本額
    由一百萬變成五十萬元，被告並未出錢，我認為是被詐欺，我先生當時知道此事
    時，也是認為錢都是我們出是不對，我先生也是很生氣的，並且後來找被告也都
    找不到，被告也不告訴我們公司設在何處，會計師是誰也不告訴我們，所以我認
    為我們有被詐欺，並提出奇貝公司登記資料、支票正反面影本、存證信函乙份為
    據。
四、訊據被告丙○○堅詞否認涉有詐欺罪嫌，辯稱：自訴人陳吉雄於八十七年底因與
    張明發有借貸問題，找伊解決，伊於九十年二月間向陳吉雄提議開設兩家公司，
    一家為奇貝公司，由伊擔任負責人，另一家為未定名之汽車車體公司，由陳吉雄
    擔任負責人，張明發可透過參與公司經營，獲得收入清償欠款，陳吉雄同意並要
    伊積極籌設，也約定奇貝公司資本額五十萬元由陳吉雄出資，二公司籌備期間之
    費用及薪資由伊支付，嗣公司設立後再結算，奇貝公司之股東名單及股權分配，
    由伊與陳吉雄決定後並送件，豈料自訴人甲○○事後了解奇貝公司股東中有陳吉
    雄之配偶丁○○○（甲○○係陳吉雄之同居人），就慫恿陳吉雄開始騷擾伊之進
    度，九十年八月十五日甲○○具名寄存證信函給伊，所指稱六月間邀請合夥開設
    公司等等內容完全不實，因奇貝公司從籌備至設立完成，甲○○完全未參與意見
    ，又奇貝公司設立完成，伊已支付會計師之規費等費用，並有洽租設立另一家汽
    車車體公司之廠房、設備等等費用，全由伊支付，伊並非沒有資金，又該五十萬
    元，自訴人甲○○是放在信封裡面，當時伊不知道支票是自訴人甲○○的，出去
    以後自訴人甲○○打電話要伊支票不要兌現，後來伊有問陳吉雄如果是自訴人甲○○的錢就不要做了，陳吉雄說錢是他的，支票兌現當天自訴人甲○○告訴伊說
    ，為何支票提示？伊說是陳吉雄要提示的，伊就把電話拿給陳吉雄聽，陳吉雄在
    電話裡面說錢已經給自訴人甲○○了，會已經標了，支票為何不讓他提示等語。
    並提出自訴人所擬汽車車體公司名稱資料、會計事務所收據為憑。
五、本件被告是否構成詐欺罪，爭點在於自訴人主張受到被告詐騙之內容為何，如何
    獲得證明，經查：
（一）自訴人雖主張與被告約定成立奇貝公司，總資本額一百萬元，雙方各出資一半
      即五十萬元等情，然此為被告所否認。查自訴人主張與被告雙方約定各出資五
      十萬元之事實，其僅以自訴人甲○○之指訴為據，並未提出其他證據加以證明
      。然按自訴人之指訴，係以被告受到有罪判決為目的，其指訴之證明力自然較
      為薄弱，未有其他證據補強證明，實難盡信。且以自訴人甲○○指稱之內容，
      九十年六月中旬自訴人與被告在土雞城談要一起做生意時，當天並沒有談到資
      本額，而自訴人甲○○得知設立公司資本額要一百萬元，被告出五十萬元，伊
      與陳吉雄出五十萬元之事，是在交付支票之前沒幾天陳吉雄告訴伊的，並非自
      訴人甲○○直接與被告商談之結果，顯見自訴人甲○○對於設立奇貝公司之內
      容皆是經由陳吉雄二手轉述而來，又自訴人陳吉雄已於九十年十二月二十二日
      死亡，有法務部戶役政連結作業系統報表乙紙在卷可稽，是自訴人甲○○所述
      是否確為被告與陳吉雄約定之全貌，尤有可疑之處。
（二）而依自訴人甲○○於九十年八月十五日以自己名義單獨發給被告之存證信函載
      稱「敬啟者丙○○於民國九十年六月中旬請本人合夥設立奇貝企業有限公司經
      營清潔劑等銷售；本人並於民國九十年七月十三日開立華南銀行泰山分行ＡＣ
      0000000號面額新台幣伍拾萬元即期支票交付股金，事後經本人查詢得
      知奇貝企業有限公司申請資本額僅有伍拾萬元，而且奇貝企業有限公司籌備處
      帳戶僅有新台幣伍拾萬壹仟元整，股東名冊內資本分配及股權分配本人僅佔五
      分之一，其餘均為丙○○家族成員，本人對此做法極表無法理解：：」等語，
      查該奇貝公司之股東共有六名，即廖素珍、陳仕岡、丁○○○、被告丙○○、
      自訴人陳吉雄與自訴人甲○○，有該公司變更登記表影本在卷可稽，按股東中
      廖素珍為被告配偶，陳仕岡為被告之子，自訴人陳吉雄為被告之兄，丁○○○
      為陳吉雄之配偶，亦即被告之兄嫂，固然均為被告丙○○之家族成員，自訴人
      甲○○在存證信函中指稱對於其交付五十萬元股金，「資本分配及股權分配本
      人僅佔五分之一，其餘均為丙○○家族成員」之做法表示無法理解（事實上自
      訴人甲○○登記之出資額為五千元，為登記資本額百分之一），顯見其認為所
      付五十萬元之出資，並不包括自訴人陳吉雄在內，又自訴人甲○○在存證信函
      中載稱「請本人合夥」、「本人並於民國九十年七月十三日開立華南銀行泰山
      分行ＡＣ0000000號面額新台幣伍拾萬元即期支票交付股金」等語，均
      未提及自訴人陳吉雄，與自訴人甲○○在本件自訴中所稱伊與陳吉雄負責資本
      額一半即五十萬元的說法顯有不符，自難遽為採信。
（三）況且奇具公司確有辦理設立登記，此據證人即負責辦理公司設立登記之惠安有
      限公司負責人林淑華到庭證述屬實，林淑華證稱：被告與他太太來委託處理，
      陳吉雄亦來過一次是聽設立流程，負責人是被告，陳吉雄應該告道，公司位於
      北投，伊曾去過拿資料，被告跟伊說是要經營清潔劑，被告有給付諮詢費及申
      報費，被告曾經為股權變動，變為藍富美（陳吉雄妻）等語（九十一年四月十
      六日、五月二十八日訊問筆錄），而證人藍富美亦到庭證稱：其夫陳吉雄有一
      次說要區公所辦事情，說要拿戶口名簿，伊當時手頭上有一份影本就拿給他等
      語（本院九十二年五月二十八日訊問筆錄），而被告亦供稱：當日伊與陳吉雄
      一同回家向藍富美要資料補辦，另證人乙○○亦到庭證實：與奇貝公司訂有租
      約，每月租金四千元等語（本院卷九十二年五月五日訊問筆錄），並提出租約
      影本一份附卷（見本院卷第一二七至一三五頁），而奇貝公司於九十年八月三
      日核准設立登記，亦有台北市政府函覆公司登記資料在卷為憑（本院卷第一六
      七頁），顯見被告確實有與其兄陳吉雄一同辦理奇貝公司之設立登記，而奇貝
      公司設立過程中所為花費，如房租、申辦公司規費、會計師費用、結算申報費
      、發票費用等等，亦據被告提出收據多紙附卷附卷可憑，故自訴人所稱五十萬
      元出資部分確實有所支出，難認被告有虛設公司以騙取資金之情。被告在奇貝
      公司設立過程中，雖未提出個人應出資部分，惟被告陳稱與陳吉雄約定要成立
      兩家公司，一家為奇貝公司，另一家為未定名之汽車車體公司，奇貝公司資本
      額伍拾萬元由陳吉雄出資，二公司籌備期間之費用及薪資由伊支付，嗣公司設
      立後再結算，並提出自訴人所擬汽車車體公司名稱資料、會計事務所收據為憑
      。按以被告與陳吉雄本是親兄弟，信賴關係較一般人為高，兩人商量成立公司
      一起做生意，感情應該不錯，被告所稱之事務安排，尚非有違背常情之處，況
      陳吉雄於原審提出自訴內容，亦僅稱被告騙稱要合夥成立奇貝公司，對於被告
      所言是否有虛詞，因陳吉雄已歿，而無從瞭解及對質，雖陳吉雄對被告提出告
      訴，惟依自訴人所提出九十年九月十三日錄音內容，陳吉雄於當時已因食道癌
      轉右肩胛淋巴癌住院治療中，復於同年十二月二十二日過世，依前開事證可知
      ，陳吉雄對於設立奇貝公司一事並非不知，則對於奇貝公司設立資本額多少應
      屬清楚，則其在病中提出自訴，是否出於本意，不無可疑，要難認此即認被告
      有佯稱合夥奇貝公司詐騙自訴人之情，是自訴人指訴之被告犯罪事實尚存有合
      理之懷疑。
（四）綜上所述，本件應屬民事糾葛，自訴人所提出之證據，尚不足為被告有詐欺犯
      行之認定，此外，復查無其他積極證據證明被告有罪，基於罪疑惟輕之原則，
      自應為被告有利之認定。
六、原審因認被告罪證不足，而為被告無罪之諭知，經核並無不合，上訴人即自訴人
    上訴意旨仍執前詞，指摘原判決不當，並無理由，上訴應予駁回。
據上論斷，應依刑事訴訟法第三百六十八條，判決如主文。
中      華      民      國    九十二    年      九      月    三十      日
                              臺灣高等法院刑事第十六庭
                                  審判長法  官  許  增  男
                                        法  官  陳  孟  瑩
                                        法  官  周  煙  平
右正本證明與原本無異。
不得上訴。
                                        書記官  蕭  麗  珍
中      華      民      國    九十二    年      十      月      八      日


司法院資訊處製作；財團法人民間司法改革基金會備份。
